ACORDAO-COMPLETO-2533294

ACÓRDÃO 884/2022 ATA 14/2022 - PLENÁRIO

VISTOS, relatados e discutidos estes autos que, nesta etapa processual, tratam de revisão de ofício do ato de pensão instituída por Luiz Ernesto de Souza em favor de Maria Adriana de Souza e Matilde Gomes de Souza.
ACORDAM os Ministros do Tribunal de Contas da União, reunidos em sessão do Plenário, diante das razões expostas pelo Relator, com fundamento no art. 71, inciso III, da Constituição Federal; nos arts. 1º, inciso V, e 39, inciso II, da Lei 8.443/1992; no art. 260 do Regimento Interno, em:
9.1. rejeitar a revisão de ofício e manter o registro tácito do ato de concessão de pensão civil instituída por Luiz Ernesto de Souza em favor de Maria Adriana de Souza e Matilde Gomes de Souza;
9.2. dar ciência desta deliberação às interessadas e à Universidade Federal Rural de Pernambuco, com a informação de que o inteiro teor deste acórdão e do relatório e do voto que o fundamentam está disponível no endereço eletrônico www.tcu.gov.br/acordaos;
9.3. remeter os autos ao relator a quo, Ministro Augusto Nardes, para prosseguimento das análises dos demais atos constantes destes autos.

Revisão de ofício de ato de concessão de pensão civil registrado tacitamente.

3. Interessadas: Maria Adriana de Souza (XXX.833.654-XX); Matilde Gomes de Souza (XXX.321.504-XX)

13.1. Ministros presentes: Ana Arraes (Presidente), Walton Alencar Rodrigues, Benjamin Zymler, Aroldo Cedraz, Bruno Dantas, Jorge Oliveira (Relator) e Antonio Anastasia.
13.2. Ministros-Substitutos presentes: Augusto Sherman Cavalcanti, Marcos Bemquerer Costa, André Luís de Carvalho e Weder de Oliveira.

JORGE OLIVEIRA

Transcrevo como parte do Relatório a instrução elaborada na Secretaria de Fiscalização de Integridade de Atos e Pagamentos de Pessoal e de Benefícios Sociais (Sefip) , acolhida pelos dirigentes daquela unidade técnica:
"INTRODUÇÃO
Trata-se de atos iniciais de concessão de pensão civil, submetidos, para fins de registro, à apreciação do Tribunal de Contas da União (TCU) , de acordo com o art. 71, inciso III, da Constituição Federal. 
Os atos foram cadastrados e disponibilizados ao TCU por intermédio do Sistema de Apreciação e Registro de Atos de Admissão e Concessões (Sisac) , na forma dos arts. 2º, caput e inciso III, e 4º, caput, da Instrução Normativa - TCU 78/2018.
HISTÓRICO
Os atos das pensões instituídas por Eduardo Valle e Reginaldo Bispo de Souza foram considerados legais pelo Acórdão 6709/2020-TCU-Segunda Câmara, Relator: Ministro Augusto Nardes (peça 18) . 
O referido decisum determinou ainda, à Sefip, que diligenciasse a origem a fim de se obter documentos que comprovem a preexistência da invalidez da beneficiária Erika Maria Reis ao óbito do instituidor Henaique Antonio Reis e sua dependência econômica do mesmo; as memórias de cálculo das pensões instituídas por José Francisco de Lima, Luiz Ernesto de Souza e Manoel Alexandre Leite e outros documentos que justifiquem o pagamento dos valores pensionais às beneficiárias. 
Diligenciada (peça 21) , a Universidade encaminhou a documentação acostada às peças 43-44 e 57-73. 
Em seguida, o Acórdão 10388/2021-TCU-Segunda Câmara, relatado pelo (Relator: Ministro Augusto Nardes) reconheceu o registro tácito da pensão instituída por Luiz Ernesto de Souza e determinou à Sefip que avaliasse a oportunidade de dar início aos procedimentos destinados à revisão de ofício do ato e que desse prosseguimento à instrução dos atos de pensão ainda não apreciados (peça 106) .
Assim, foi promovida a oitiva das interessadas (peças 118-119) , que, apesar de regularmente notificadas (peças 120-121) , não apresentaram resposta.
EXAME TÉCNICO
Instituidor Luiz Ernesto de Souza
Atendendo à determinação contida no Acórdão 10388/2021-TCU-Segunda Câmara, com intuito de iniciar os procedimentos destinados à revisão de ofício da deliberação que considerou tacitamente registrado o ato da pensão instituída por Luiz Ernesto de Souza, os presentes autos devem ser encaminhados à Secretaria da Sessões (Seses) para sorteio de novo relator. Tal procedimento segue a orientação aprovada pelo Plenário em 16/8/2006, em face de questão de ordem suscitado pelo então Presidente, Ministro Adylson Motta, a seguir transcrita:
'Questão de Ordem para definir procedimento para revisão, de ofício, de deliberações do Tribunal que violem a ordem jurídica, desde que dentro do prazo de cinco anos ou, em caso de comprovada má fé, a qualquer tempo, decidida como segue: 'Verificada a necessidade de revisão de ofício de que trata o art. 260, § 2o, do Regimento Interno - TCU, ante a constatação de existência de violação à ordem jurídica ou, ainda, de ocorrência de má-fé, identificadas em ato apreciado pelo Tribunal, a Secretaria de Fiscalização de Pessoal (Sefip) deverá enviar o respectivo processo à Secretaria-Geral das Sessões (SGS) , para inclusão em sorteio de Relator, entre os Ministros integrantes do Plenário, excluindo-se aquele que tiver proferido o voto condutor da deliberação a ser revista.'
Nada obstante, tendo em vista o pagamento do benefício de pensão em valor superior ao devido e que as interessadas já foram chamadas a se manifestar nos autos (peças 118-121) , cabe propor a revisão de ofício do Acórdão 10388/2021-TCU-Segunda Câmara, de modo que o ato do instituidor Luiz Ernesto de Souza seja considerado ilegal, após a pertinente manifestação do MP/TCU. 
Instituidores José Francisco de Lima e Manoel Alexandre Leite 
Os atos em tela deram entrada nesse Tribunal em 20/7/2012, há mais de cinco anos, portanto. 
Considerando a nova orientação firmada pelo Acórdão 122/2021 (Relator o Ministro Walton Alencar Rodrigues) , ocorre o registro tácito dos atos de concessão de aposentadoria, de reforma ou de pensão após cinco anos de estes haverem sido submetidos ao TCU, sendo possível à Corte de Contas proceder à revisão de ofício daqueles que estiverem eivados de ilegalidade, em análise não exauriente, no prazo de 5 anos, com base no art. 54 da Lei 9.784, de 1999, em perfeita consonância com decisão proferida pelo Supremo Tribunal Federal (RE 636.553/RS) .
Destarte, tendo em vista o pagamento do benefício de pensão em valor superior ao devido, conforme informação prestada pela própria Universidade Federal Rural de Pernambuco (peça 58) em resposta à diligência determinada pelo Acórdão 6709/2020-TCU-Segunda Câmara, de relatoria do Ministro Augusto Nardes (peça 18) , propõe-se que os presentes atos sejam considerados tacitamente registrados, sem prejuízo de se determinar à Sefip que inicie os procedimentos destinados à revisão de ofício da deliberação que os considerar legais por decurso de prazo. 
Instituidor Henaique Antonio Reis
O ato trata de pensão instituída por Henaique Antônio Reis em benefício de Luci Luiza Reis, habilitada na condição de viúva, e Erika Maria Reis, habilitada na condição de filha maior inválida. 
Consta do ato que o instituidor faleceu em 16/12/2001 e que a data da invalidez de Erika Maria Reis é 23/1/2002. Diante disso, o Acórdão 6709/2020-TCU-Segunda Câmara determinou à Sefip que diligenciasse a UFRPE para que enviasse ao TCU documentos que comprovem a preexistência da invalidez de Erika Maria Reis ao óbito do instituidor, bem assim documentos capazes de demonstrar a dependência econômica da pensionista em relação ao instituidor (peça 18) . 
Em resposta, vieram aos autos laudo emitido por junta médica oficial em 23/1/2002, que atesta que a invalidez da beneficiária decorrente de deficiência mental (peça 70) e termo de curatela, datado de 29/3/2004, o qual nomeia como curador seu irmão (peça 65) . 
O instituidor faleceu em 16/12/2001. Nota-se que o laudo médico foi emitido cerca de um mês após a data do óbito e menciona explicitamente que a incapacidade decorre de deficiência mental. Dessa forma, é razoável pressupor que a condição de invalidez da beneficiária é preexistente ao óbito do instituidor. 
Acerca da comprovação da dependência econômica em relação ao instituidor, embora o termo de curatela, datado de 2004, seja insuficiente para comprovar tal requisito, é suficiente para demonstrar que a interessada não dispõe de autonomia financeira. Nesse caso, considerando-se que a beneficiária é filha do instituidor e se encontrava com 18 anos na data do óbito, a dependência financeira pode ser presumida. 
CONCLUSÃO
Tendo em vista a determinação contida no Acórdão 10388/2021-TCU-Segunda Câmara, com intuito de iniciar os procedimentos destinados à revisão de ofício da deliberação que considerou tacitamente registrado o ato da pensão instituída por Luiz Ernesto de Souza, cabe encaminhar os presentes autos à Secretaria da Sessões (Seses) para sorteio de novo relator.
Ademais, em razão do pagamento do benefício de pensão em valor superior ao devido nas pensões instituídas por José Francisco de Lima e Manoel Alexandre Leite e considerando que os atos deram entrada no TCU há mais de cinco anos, cabe considerar os presentes atos tacitamente registrados e determinar à Sefip que inicie os procedimentos destinados à revisão de ofício da deliberação que os conceder registro.
Por fim, pelos motivos expostos nos itens 15 e 16 desta instrução, cabe considerar legal o ato de pensão instituída por Henaique Antônio Reis. 
PROPOSTA DE ENCAMINHAMENTO
De conformidade com o preceituado no artigo 71, inciso III, da Constituição Federal de 1988; c/c os arts. 1º, inciso V, e 39, incisos I e II, da Lei 8.443/1992, c/c os artigos 1º, inciso VIII, 260, §§ 1º, 2º e 4º, do Regimento Interno/TCU, e tomando por base as verificações feitas pela unidade técnica, na forma prevista no artigo 260, caput, do Regimento Interno-TCU, propõe-se:
1.1. o encaminhamento do processo à Secretaria das Sessões para sorteio de novo relator;
1.2. a revisão de ofício do Acórdão 10388/2021-TCU-Segunda Câmara, de modo que o ato do instituidor Luiz Ernesto de Souza seja considerado ilegal;
1.3. Com fulcro no art. 262, caput, do Regimento Interno deste Tribunal, determinar à Universidade Federal Rural de Pernambuco que: 
1.3.1. faça cessar todo e qualquer pagamento relativo ao ato impugnado, no prazo máximo de quinze dias, contados da ciência da decisão deste Tribunal, sob pena de ressarcimento das quantias pagas após essa data pelo responsável.
1.3.2. dispense a devolução dos valores indevidamente recebidos de boa-fé até a data da ciência pelo órgão do acórdão que vier a ser proferido, com base no Enunciado 106 da Súmula da Jurisprudência do TCU.
1.3.3. emita novo ato, livre da irregularidade ora apontada, em substituição ao ato de pensão instituída por Luiz Ernesto de Souza, submetendo-o à nova apreciação por este Tribunal, na forma do artigo 260, caput, também do Regimento.
1.3.4. dê ciência, no prazo de quinze dias, contados da notificação, do inteiro teor desta deliberação às interessadas, alertando-as de que o efeito suspensivo proveniente da interposição de eventuais recursos junto ao TCU não o exime da devolução dos valores percebidos indevidamente, caso o recurso não seja provido.
1.3.5. no prazo de trinta dias, contados da ciência da decisão, envie a este Tribunal documentos comprobatórios de que as interessadas estão cientes do julgamento deste Tribunal.
1.4. o registro tácito dos atos iniciais das pensões instituídas por José Francisco de Lima (CPF XXX.500.064-XX) e Manoel Alexandre Leite (CPF XXX.740.564-XX) , sem prejuízo de se determinar à Sefip que inicie os procedimentos destinados à revisão de ofício da deliberação que os considerar legais;
1.5. considerar legal e conceder o registro do ato inicial da pensão civil instituída por Henaique Antonio Reis."
2.	O Ministério Público junto ao TCU (MPTCU) manifestou-se na forma do parecer abaixo transcrito:
	"Esta representante do Ministério Público de Contas coloca-se de acordo com a proposição oferecida pela Secretaria de Fiscalização de Integridade de Atos e Pagamentos de Pessoal e de Benefícios Sociais - Sefip - nos pareceres uniformes de peças n.ºs 124 e 125, pela legalidade e registro da concessão de peça n.º 3, bem como pela declaração de registro tácito das pensões civis instituídas por José Francisco de Lima e por Manoel Alexandre Leite (peças n.ºs 4 e 6, respectivamente) , sem prejuízo de que a unidade técnica inicie os procedimentos de revisão de ofício das concessões, ante o erro de cálculo dos benefícios.
2.	Quanto à pensão civil instituída por Luiz Ernesto de Souza, a revisão de ofício sugerida pela Sefip para considerar ilegal a concessão de peça n.º 5 está impossibilitada, uma vez que o formulário em questão deu entrada na Corte de Contas em 13/02/2012, havendo obtido o registro tácito em 13/02/2017, conforme entendimento firmado pelo Acórdão 122/2021-TCU-Plenário.
3.	Por sua vez, o prazo decadencial de cinco anos para revisão de ofício de ato sujeito a registro, previsto nos artigos 54 da Lei n.º 9.784/1999 e 260, § 2.º, do regimento interno da Corte de Contas, encerrou-se em 13/02/2022.
4.	Dado que não há indícios de má-fé na análise da concessão de peça n.º 5 e uma vez que decaiu a possibilidade de revisão de ofício da concessão em questão, entendemos prejudicadas as providências previstas nos itens 21.2, 21.3 e subitens da proposta de encaminhamento de peça n.º 124.
5.	Por fim, registramos que os presentes autos deram entrada em nosso gabinete no dia 07/03/2022, quando já havia expirado o prazo para a revisão de ofício da pensão civil deixada pelo ex-servidor Luiz Ernesto de Souza, conforme registros constantes do sistema e-TCU."
	É o Relatório.

não há.

Procuradora-Geral Cristina Machado da Costa e Silva

PENSÃO CIVIL. REVISÃO DE OFÍCIO. ATO REGISTRADO TACITAMENTE. DECURSO DO PRAZO DECADENCIAL PARA REVISÃO DO ATO. REJEIÇÃO DA REVISÃO DE OFÍCIO. REMESSA DOS AUTOS AO RELATOR A QUO PARA ANÁLISE DOS DEMAIS ATOS CONSTANTES DOS AUTOS.

PENSÃO CIVIL (PCIV)

Integram estes autos os atos de pensão civil instituídos por Eduardo Valle, Henaique Antônio Reis, José Francisco de Lima, Luiz Ernesto de Souza, Manoel Alexandre Leite e Reginaldo Bispo de Souza.
2.	Por meio do Acórdão 6709/2020-TCU-Segunda Câmara (Relator Ministro Augusto Nardes) , foram consideradas legais as pensões instituídas por Eduardo Valle e Reginaldo Bispo de Souza. Aquela deliberação determinou a realização de diligências requerendo: (i) documentos comprobatórios da preexistência da invalidez da beneficiária Erika Maria Reis ao óbito do instituidor Henaique Antônio Reis e sua dependência econômica daquele instituidor; e (ii) as memórias de cálculo das pensões instituídas por José Francisco de Lima, Luiz Ernesto de Souza e Manoel Alexandre Leite.
3.	As beneficiárias da pensão instituída por Luiz Ernesto de Souza apresentaram expediente, intitulado como recurso, arguindo a decadência para a revisão da legalidade daquele ato e a necessidade de abertura do contraditório e da ampla defesa. Por meio do Acórdão 10388/2021-TCU-Segunda Câmara, o Ministro Augusto Nardes considerou prejudicado o recurso por elas apresentado, reconheceu a existência de registro tácito do ato de pensão de Luiz Ernesto de Souza, ordenou à Sefip que avaliasse a oportunidade de dar início aos procedimentos destinados à revisão de ofício daquele ato e que prosseguisse com a instrução dos demais atos de pensão constantes destes autos e ainda não apreciados.
4.	 Em atendimento às providências para a revisão de ofício, foram realizadas as oitivas de Maria Adriana de Souza e Matilde Gomes de Souza, pensionistas de Luiz Ernesto de Souza, no resguardo das garantias constitucionais do contraditório e da ampla defesa. As pensionistas se mantiveram revéis.
5.	Ato contínuo, a Sefip propôs: (i) a revisão de ofício do Acórdão 10388/2021-TCU-Segunda Câmara, de modo que o ato do instituidor Luiz Ernesto de Souza seja considerado ilegal; (ii) o reconhecimento do registro tácito dos atos de pensão instituídos por José Francisco de Lima e Manoel Alexandre Leite; (iii) a legalidade do ato da pensão instituída por Henaique Antônio Reis.
6.	O Ministério Público junto ao TCU (MPTCU) assinalou a impossibilidade da revisão de ofício, uma vez que, por haver ingressado nesta Corte em 13/02/2012, o ato obteve o registro tácito em 13/02/2017 e o prazo decadencial para a revisão de ofício encerrou-se em 13/02/2022.
7.	Na condição de relator sorteado para a revisão de ofício, cabe-me exclusivamente a análise do ato de pensão do instituidor Luiz Ernesto de Souza, cabendo ao relator a quo manifestar-se acerca dos demais atos.
8.	Alinho-me ao entendimento trazido pelo MPTCU.
9.	Ao julgar o Recurso Extraordinário 636.553/RS, o Supremo Tribunal Federal fixou a tese de que "em atenção aos princípios da segurança jurídica e da confiança legítima, os Tribunais de Contas estão sujeitos ao prazo de 5 anos para o julgamento da legalidade do ato de concessão inicial de aposentadoria, reforma ou pensão, a contar da chegada do processo à respectiva Corte de Contas". Ao apreciar embargos de declaração opostos pela Advocacia-Geral União em face daquela deliberação, o voto do relator, Ministro Gilmar Mendes, deixou consignado que após a estabilização do ato abre-se a possibilidade de sua revisão, nos termos do art. 54 da Lei 9.873/1999. Esse, então, é o prazo para que seja realizada a revisão de ofício: cinco anos, a contar de seu registro, seja ele expresso ou tácito.
10.	O enunciado do Acórdão 6842/2021-TCU-Segunda Câmara (Relator Ministro Raimundo Carreiro) , extraído da jurisprudência selecionada deste Tribunal, bem expressa esse entendimento:
"A possibilidade de revisão de ofício pelo TCU de ato de pessoal tacitamente registrado (RE 636.553 - Tema 445 da Repercussão Geral) subordina-se ao prazo decadencial quinquenal do art. 54 da Lei 9.784/1999, contado a partir da data em que se deu o registro tácito."
11.	O ato da pensão instituída por Luiz Ernesto de Souza foi encaminhado ao TCU em 13/2/2012 e os autos somente chegaram a meu gabinete em 04/04/2022, quando então já havia expirado o prazo para a revisão de ofício.
12.	Destarte, considerando que só me cabe manifestar sobre este ato específico e que existem outros atos ainda pendentes de deliberação, o processo deve ser restituído ao relator a quo, Ministro Augusto Nardes.
	Ante o exposto, voto no sentido de que o Colegiado adote a deliberação que ora lhe submeto.
TCU, Sala das Sessões, em 20 de abril de 2022.
JORGE OLIVEIRA 
Relator